【裁判字號】    90,重上更(二),159
【裁判日期】    901107
【裁判案由】    殺人未遂
【裁判全文】
臺灣高等法院臺中分院刑事判決                九十年度重上更(二)字第一五九號
    上  訴  人  臺灣彰化地方法院檢察署檢察官
    被      告  甲○○
    選任辯護人  林政德
                李茂松
右上訴人因被告殺人未遂案件，不服臺灣彰化地方法院中華民國八十五年六月廿一日
第一審判決（民國八十四年度訴字第一一七一號，起訴案號：臺灣彰化地方法院檢察
署民國八十四年度偵字第六四二八號），提起上訴，經判決後，由最高法院第二次發
回更審，本院判決如左：
    主      文
原判決撤銷。
甲○○以加害生命之事恐嚇他人，致生危害於安全，處有期徒刑拾月。
    事      實
一、甲○○係乙○○之夫呂坤賢之弟，因與乙○○有金錢糾紛，於民國（下同）八十
    四年五月五日下午四時三十分許，在彰化縣埔心鄉○○村○○路○段二六三巷三
    二號鎰鵬企業有限公司（以下簡稱鎰鵬公司）鎰鵬公司處，發生口角，甲○○於
    怒氣中，竟駕駛豐田牌ＮＳ－三五二二號二千西西自用小客車，以倒車之方式先
    行撞擊呂坤賢所駕駛而停放在該處之ＮＸ－四八四二號自用小客車後（該車屬國
    滎企業有限公司所有，未據合法告訴），又盛怒難消，基於恐嚇之犯意，將上開
    小客車駛出鎰鵬公司門口，再以倒車方式駛入公司內作勢欲撞擊乙○○、丙○○○其二人，當時在旁之戊○○○見狀即迅速將其二人拉開，甲○○恰未撞及乙○○、丙○○○，然以加害生命之事恐嚇乙○○、丙○○○，致生危害於安全。甲○○復將該車駛出公司門口，再以倒車方式駛入公司內，再次作勢撞擊乙○○、
    施黃全，此時甲○○之母呂吳留見狀立即趨前張開雙手阻擋，並大聲叫喊「要撞
    就撞死我好了」，甲○○始緊急煞車而駕車離去。
二、案經乙○○及丙○○○訴由彰化縣警察局溪湖分局報請台灣彰化地方法院檢察署
    檢察官偵查起訴。
    理      由
一、訊據被告固坦承與告訴人乙○○有財務糾紛及於前開時間二人曾在鎰鵬公司內發
    生口角，嗣倒車欲離去而撞到停在貨櫃旁屬案外人呂坤賢所駕駛之ＮＸ－四八四
    二號小客車等事實不諱，惟否認有倒車欲撞擊告訴人丙○○○、乙○○母女之情
    事，辯稱：當時伊僅倒車二次，第一次係在工廠內倒車欲駛離工廠時，不慎撞到
  呂坤賢之前開小客車，第二次係駛出工廠大門外時，看到母親呂吳留仍留在工廠
    內，因恐其與告訴人發生事端，才再倒車駛回工廠內，目的乃欲搭載母親呂吳留
    離開工廠，絕無告訴人所謂之第二次倒車及第三次倒車要撞死他們之事實等語。
    經查：(一)、被告倒車三次，第一次倒車撞壞呂坤賢車輛之後，復有二次倒車，其
    第二次及第三次倒車，係欲撞向告訴人乙○○、丙○○○等情，業據告訴人乙○○、丙○○○迭於警訊、偵查、原審及本院前審、本審指述綦明（見警局卷第三
    頁反面、第五頁反面；偵查卷第六頁反面；原審卷第五十八頁；本院上訴字卷第
    四十一－四十二頁、第五十一－五十二頁；本院更(一)卷第二十八頁反面－二十九
    頁；本院本審卷第二十八、二十九頁），現場目擊證人戊○○○亦於偵查、原審
    及本院前審、本審描述當時被告倒車之情形，證稱：伊陪乙○○、丙○○○去法
    院開庭，嗣後去彰化縣埔心鄉鎰鵬公司，乙○○說要找證人說話，後來被告開車
    進入工廠，並叫罵乙○○夫婦，他先倒車撞擊呂坤賢的車，又下車罵人，不久又
    開車出去，並倒車進來，速度很快，伊看到即一人拉一手，將丙○○○母女拉開
    ，才免被撞，被告又開車出去，再倒車來撞人，被告之母呂吳留看到就站在車後
    ，展開雙手阻擋，並說「你要撞，就讓你撞死我好了，我給你撞死算了」，這時
    被告才停車等語（見偵查卷第十三頁反面－十四頁；原審卷第二十八頁反面－第
    三十頁；本院上訴字卷第二十九頁反面－第三十頁；本院更(一)卷第四十一－四十
    二頁；本院本審卷第三十一－三十二頁），可見被告確有駕駛其豐田牌二千西西
    自小客車，以倒車之方式先行撞擊呂坤賢所駕駛自用小客車後，又以倒車方式作
    勢撞擊丙○○○、乙○○母女，其中一次告訴人等為在旁之證人戊○○○見狀拉
    開，另一次則為被告之母呂吳留阻擋之事實綦明。至於證人呂吳留於本院前審供
    稱：當天下午，伊自己騎機車前去鎰鵬公司，進入工廠時告訴人已在場，不久被
    告亦開車前去等語（見本院更(一)卷第一０一頁反面），另於原審證稱：「（你兒
    子甲○○當時倒車是要做什麼﹖）他要回來載我，速度與剛才現場實地履勘時一
    樣。．．．他只有從大門倒車這一次而已（再來呢﹖）我拍打他車的行李箱位置
    ，並罵他：不肖子，你是否要撞死我」等語（原審卷廿九頁反面），證人呂吳留
    所述被告之小客車駛出大門後，倒車回來一次，目的是要載她離去，其所以罵被
    告「不肖子，你是否要撞死我」，應係其認為被告倒車要載她，過於靠近她，受
    到驚嚇，才對兒子罵道「不肖子，你是否要撞死我」，並拍打被告車之行李箱位
    置，以提醒被告小心注意云云，與告訴人等及證人戊○○○所述情節均不等符合
    ，無非圖卸被告刑責而為迴護之詞，非可據為有利被告之認定。(二)、告訴人等雖
    指被告第二、三次之倒車，係基於殺害其等之犯意而為云云，告訴人乙○○及證
    人戊○○○亦迭稱：被告第二、三次倒車，速度很快，該車在地上留有煞車痕跡
    ，乙○○並稱曾要求前往現場處理之警員己○○記下來云云，證人戊○○○於本
    院本審證稱：「（何時聽到煞車聲音？）他母親擋住時，我有聽到他的煞車聲音
    ，是在他母親雙手擋住車子時，也就是在那時，他母親閃到駕駛座的旁邊。（聽
    到幾次煞車聲音？）就是前述最後一次。」云云（見本院本審卷第三十二頁），
    惟證人即前往現場處理之警員己○○於原審及本院前審證稱：「現場沒有被告車
    的剎車痕，地上的輪胎痕跡是被撞之車呂坤賢的痕跡」、「（當時乙○○有否告
    訴你，剎車痕跡有二部分，一部分是她先生呂坤賢車被撞之痕跡，一部分為被告
    要撞她們母女之剎車痕跡？）沒有。」等語（見原審卷八十二頁；本院上訴卷二
    十九頁反面、第卅一頁、第五十七頁），於本院本審亦證稱：「我記得是去處理
    呂坤賢的車子被撞擊的事件。我在鈞院前審所述的輪胎痕是指車子被撞擊後，地
    上留下的輪胎痕。在原審所述，呂坤賢的車子的右側有輪胎痕，但不知道是誰留
    下的。我所指的輪胎痕是指同一條。在上訴審的法官有拿卷證給我看，我比較確
    定，地院的法官沒有拿給我看，我不確定。（提示現場圖，並問輪胎痕是在車子
    的哪一側？）如果以現場圖顯示，輪胎痕應該在車子的左側，即在駕駛座的旁邊
    。以前證述輪胎痕在車子的右側不實在，應該是在駕駛座旁邊。（你到現場處理
    ，告訴人有無告訴你地上有煞車痕？）他說的煞車痕是同一條。」等語（見本院
    本審卷第三十三－三十四頁），據證人己○○所述情節，現場並未留有被告第三
    次倒車剎車之痕跡。而據原審勘驗現場結果，自告訴人所指被告倒車之起點，至
    丙○○○母女當時所站之處，距離約二二‧四公尺，有刑事勘驗錄可稽（見原審
    卷第二十六頁），此種距離以被告當時所駕相同車型在「油門踩到底」之條件下
    測試，由靜止狀態倒車至二十公尺處，平均最快到達秒數為三、八四秒，有原審
    委託中部豐田汽車公司之測試結果報告可稽（見原審卷第四十六頁），是若被告
    以極速倒車，依證人戊○○○所稱有聽到煞車聲，則地上即應留有煞車痕跡，惟
    處理現場之警員己○○稱該地方（工廠鐵門至ＮＸ－四八四二號自小客車停放
    處、貨櫃之間）並無煞車痕跡，足見被告並無快速倒車及煞車之事實，非可據證
    人戊○○○此部分未得證實之證詞，為不利被告之認定。苟被告若欲以倒車方式
    撞殺告訴人母女，其倒車必極為快速，始能利用衝力以達殺人目的，但其第二次
    倒車車速並非快速；被告第三次倒車，經其母呂吳留出面阻擋，即予煞車停止小
    客車再撞向告訴人母女，可見被告並未蓄有殺害告訴人母女之故意，其倒車作勢
    欲撞擊告訴人母女，衡情乃在怒氣之下，基於加害生命之事恐嚇之犯意，被告於
    本院本審審理中，訊及是否有恐嚇之犯意，亦供陳：「我沒有撞死他們的意思，
    我有一點恐嚇的意思」等語（見本院本審卷第七十三頁反面）。(三)、綜上所述，
    本件事證明確，被告恐嚇犯行洵堪認定，應依法論科。
二、按殺人罪之成立，須於實施殺害時，即具有使其喪失生命之故意，方足當之，倘
    缺乏此種故意，要難遽以殺人罪論處。核被告所為，其以加害生命之事恐嚇他人
    ，致生危害於安全，係犯刑法第三百零五條之恐嚇罪。公訴意旨認為被告涉有刑
    法第二百七十一條第二項、第一項之殺人未遂罪嫌，尚有未洽，因起訴之社會基
    本事實（駕駛車輛以倒車方式撞向被害人等）相同，爰依刑事訴訟法第三百條變
    更起訴法條。被告一行為恐嚇二人，侵害法益有二，為想像競合犯，應從一重處
    斷。原審未審及此，僅以查無積極確切之證據足資證明被告有利用倒車以遂其殺
    人之行為，而以犯罪不能證明，遽為被告無罪判決之諭知，自難謂洽，檢察官上
    訴意旨指摘原判決諭知無罪為不當，被告犯罪事證明確，應論被告以殺人未遂罪
    ，經本院本審審判後認為應變更起訴法條改論以恐嚇罪，非全無理由，原判決自
    屬無可維持，應由本院將原判決撤銷改判。爰審酌被告無犯罪前科錄素行尚佳、
    犯罪之動機、其因債務糾紛與告訴人起爭執、竟以駕駛車輛以倒車方式撞向被害
    人等之手段洩憤、情節非屬輕微，犯罪所生之危害或損害、犯罪後態度等一切情
    狀，量處其刑如主文第二項所示。
據上論斷，應依刑事訴訟法第三百六十九條第一項前段、第三百六十四條、第二百九
十九條第一項前段、第三百條，刑法第三百零五條、第五十五條，罰金罰鍰提高標準
條例第一條前段，判決如主文。
本案經檢察官丁○○到庭執行職務。
中      華      民      國      九十    年      十一    月      七      日
                                臺灣高等法院臺中分院刑事第七庭
                                      審判長法  官  林  榮  龍
                                            法  官  黃  日  隆
                                            法  官  江  錫  麟
右正本證明與原本無異。
檢察官得上訴。
被告不得上訴。
如不服本判決應於收受送達後十日內向本院提出上訴書狀，其未敘述上訴之理由者並
得於提起上訴後十日內向本院補提理由書（均須按他造當事人之人數附繕本）。
                                            書記官  謝  雅  惠
中      華      民      國      九十    年      十一    月      八      日
刑法第三百零五條
以加害生命、身體、自由、名譽、財產之事恐嚇他人，致生危害於安全者，處二年以
下有期徒刑、拘役或三百元以下罰金。
                                                                        Ａ


司法院資訊處製作；財團法人民間司法改革基金會備份。
